臺灣新竹地方法院交通事件裁定　　　　 100年度交聲字第21號
移送機關　　交通部公路總局新竹區監理所
異議人即
受處分人　　周陳秀鳳
上列受處分人因違反道路交通管理處罰條例案件，對於交通部公
路總局新竹區監理所民國99年10月6 日所為之竹監營字第裁50-E
00000000號違反道路交通管理事件裁決書，聲明異議，本院裁定
如下：
    主  文
異議駁回。
    理  由
一、原處分意旨略以：異議人即受處分人周陳秀鳳於民國99年1
    月30日12時50分許，騎乘案外人彭玉蘭所有之車牌號碼J36-
    993 號普通重型機車行經新竹縣竹北市縣○○路口前，因有
    騎乘機車未戴安全帽之違規情事（此部分未經異議人異議）
    ，經警攔停舉發，後經原處分機關查詢發現周陳秀鳳僅持有
    小型車普通駕駛執照，而另有「領有小型車駕駛執照駕駛普
    通重型機車」之違規行為，遂通知新竹縣警察局竹北分局三
    民派出所，經該所警員何智允於99年3 月23日填製竹縣警交
    字第E00000000 號舉發違反道路交通管理事件通知單（下稱
    舉發通知單），爰依道路交通管理處罰條例第22條第1 項第
    4 款、違反道路交通管理事件統一裁罰基準及處理細則第41
    條、第43條、第44條及第67條之規定，裁處異議人罰鍰新臺
    幣（下同）2300 元等語。
二、聲明異議意旨略以：伊承認伊於上開時、地確實有「領有小
    型車駕駛執照駕駛普通重型機車」之違規行為，但當時是因
    為友人身體不適，伊要回家拿藥幫忙救人，一時情急向人借
    上開普通重型機車，騎車回家而違規，伊並非故意違規，希
    求法院體恤其出發點係為了救人，爰聲明異議，請求撤銷原
    處分等語。
三、按「受處分人，不服主管機關所為之處分，得於接到裁決書
    之翌日起20日內，向管轄地方法院聲明異議。」、「法院認
    為聲明異議無理由者，應以裁定駁回之。」，道路交通管理
    處罰條例第87條第1 項、99年10月26日修正施行之道路交通
    事件處理辦法第18條分別定有明文。經查：原處分機關以異
    議人違反上開規定，於99年10月6 日加以裁決處罰後，再以
    掛號郵務送達方式，向異議人之戶籍地即新竹縣竹北市○○
    路170 巷3 弄5 號為送達，而異議人亦於99年10月22日親自
    收受，而於99年10月25日即向原處分機關以「交通違規案件
    陳述單」之方式申訴不服，有交通部公路總局新竹區監理所
    送達證書（交聲卷頁10）、交通違規案件陳述單（交聲卷頁
    7 ）在卷可稽；其雖然非以「聲明異議狀」聲明不服，然法
    律對於交通裁決案件應如何聲明異議並無制式規定，且訴訟
    權乃屬憲法保障人民之權利，亦毋庸對於異議格式嚴格限制
    因而剝奪人民之訴訟權利，是一般人民於收受裁決書後，倘
    在書狀內容業已針對特定案件載明不服之意旨，應認均屬合
    法之聲明異議，本案異議人上開以「交通違規案件陳述單」
    陳明不服之方式，既係於收受裁決書之後所為，應認係合法
    異議。至於異議人於99年12月17日復向本院提出聲明異議狀
    ，有該聲明異議狀在卷可稽（交聲卷頁16），然此僅係異議
    人於合法異議後之重複聲明，對於異議人之前合法異議並不
    影響，合先敘明。
四、次按汽車駕駛人取得高一級車類之駕駛資格者，應換發駕駛
    執照，並准其駕駛較低級車類之車輛，其規定如下：四已領
    有小型車駕駛執照者，得駕駛輕型機器腳踏車，道路交通安
    全規則第61條第1 項第4 款定有明文；而汽車駕駛人領有小
    型車駕駛執照，駕駛重型機器腳踏車者，處新臺幣1,800 元
    以上3,600 元以下罰鍰，並禁止其駕駛，道路交通管理處罰
    條例第22條第1 項第4 款亦定有明文，故汽車駕駛人若僅取
    得小型車駕駛執照者，僅得駕駛輕型機器腳踏車，而不得駕
    駛普通重型機器腳踏車。
五、經查：
  (一)異議人於上開時、地，有上開交通違規行為，業據異議人自
    承在卷外，尚有新竹縣政府警察局竹北分局99年12月9 日竹
    縣北警交字第0995009660號函、異議人汽車及機車駕照基本
    資料、舉發通知單、裁決書各1 份附卷可稽，堪予認定。
  (二)異議人雖辯稱是因友人身體不適，情急之下才會在無普通重
    型機車駕駛執照之情形下駕駛普通重型機車等語，然查：
  1.「持有小型車駕駛執照，不得駕駛重型機器腳踏車。」既為
    道路交通管理處罰條例第22條第1 項第4 款所明文規定，本
    條項之成立要件，僅須受處分人係持有小型車駕駛執照駕駛
    普通重型機車，即已該當。復按「因避免自己或他人生命、
    身體、自由、名譽或財產之緊急危難而出於不得已之行為，
    不予處罰」，行政罰法第13條雖定有明文，然該法定阻卻違
    法事由之要件，須有緊急危難狀態之存在，且行為人實施避
    難行為在客觀上必須係不得已者，而其主觀上必須出於救助
    之意思。又所謂不得已之行為，必須通過比例原則之檢驗，
    亦即其避難行為之目的適當、行為之方式應屬「唯一」且「
    必要」，並應選擇造成損害最小之方式為之，始該當之。
  2.本案異議人當時係參加慈善功德會之里幹事會議，現場聚會
    人數眾多等情，為異議人於本院訊問中所自承（交聲卷頁27
    背面），則倘現場有人身體不適，對該人最好之處理方法，
    應係撥打急救電話將其送醫急救，或者向現場其他人士求助
    ，由其他人士協助現場立即實施急救，或將身體不適之人送
    醫救護才是，異議人回家取藥並無法達到救護病人之目的，
    ，與緊急避難所要求之唯一性、必要性等要件並不相符，是
    受處分人前開所辯，縱使屬實，因與前開緊急避難所規定之
    要件不符，亦無法因此免罰。
六、綜上所述，異議人於上開時、地，確實有「持有小型車駕駛
    執照駕駛普通重型機車」之違規行為，且無其他阻卻違法或
    免責事由，原處分機關依道路交通管理處罰條例第22條第1
    項第4 款之規定，裁處異議人罰鍰2300元之處分，核無違誤
    ，異議人之異議為無理由，自應將其異議駁回。
七、據上論斷，依道路交通事件處理辦法第18條，裁定如主文。
中    華    民    國    100    年    3    月    24    日
                  交通法庭  法  官  蔡川富
以上正本證明與原本無異。
如不服本裁定，應於裁定送達後5日內向本院提出抗告狀。
中    華    民    國    100    年    3    月    24    日
                            書記官  劉雅文